【裁判字號】    93,重訴,247
【裁判日期】    950707
【裁判案由】    清償債務
【裁判全文】
臺灣士林地方法院民事判決             93年度重訴字第247號
原      告  龍星昇第一資產管理股份有限公司
法定代理人  戊○○
訴訟代理人  庚○○
訴訟代理人  己○○
被      告  中泉金屬工業股份有限公司
法定代理人  丙○○
訴訟代理人  任鳴鉅律師
複代理人    郭永昌律師
被      告  丙○○
上二人共同
訴訟代理人  歐宇倫律師
            廖于清律師
被      告  甲○○○
            乙○○
上二人共同
訴訟代理人  吳志勇律師
複代理人    吳晨馨律師
            鍾秀瑋律師
            丁○○
上列當事人間清償債務事件，本院於民國95年6 月21日言詞辯論
終結，判決如下：
    主  文
被告應連帶給付原告新台幣伍仟伍佰萬元，及如附表所示之利息
、違約金。
訴訟費用由被告連帶負擔。
本判決於原告以新臺幣壹仟捌佰參拾肆萬元供擔保後，得為假執
行。但被告如以新臺幣伍仟伍佰萬元為原告預供擔保後，免為假
執行。
    事實及理由
一、本件被告丙○○經合法通知，未於最後言詞辯論期日到場，
    核無民事訴訟法第386 條所列各款情形，爰依原告之聲請，
    由其一造辯論而為判決。
二、本件原告之法定代理人於起訴後已由麥樂能變更為戊○○，
    有原告公司變更登記表在卷可稽，被告聲明由新任之法定代
    理人戊○○承受訴訟，於法尚無不合，自應准許。又原告於
    起訴時，原請求被告給付之利息、違約金如本院卷一第11頁
    所示，嗣於訴訟進行中，變更為如附表所示（見本院卷二第
    247 頁言詞辯論筆錄），核屬減縮應受判決事項之聲明，依
    民事訴訟法第255 條第1 項第3 款之規定，亦應予准許。
三、原告起訴主張：被告中泉金屬工業股份有限公司（下稱「中
    泉公司」）於民國85年12月起邀同被告丙○○、甲○○○為
    連帶保證人，陸續向第一商業銀行股份有限公司（下稱「第
    一銀行」），至88年5 月份，共計本金新台幣（以下同）
    511,100,000 元，嗣後因公司發生財務危機，繳息困難，乃
    於88、89年起陸續協議展期，並徵提被告乙○○為連帶保證
    人。期間中泉公司雖有陸續支付部分積欠利息2,785 萬元，
    但並未依約繳息，依據被告所簽具之約定書第6 條第1 項之
    約定，全部借款已視為全部到期，至91年11月14日止，尚欠
    本金507,426,045 元，及利息違約金未清償。第一銀行業於
    91年11月14日依金融機構合併法之規定，將其對被告之上開
    債權讓與原告，並於同日以公告代替通知登載於經濟日報。
    為此，依兩造間之消費借貸及連帶保證契約提起本訴，僅訴
    請被告連帶清償借款本金中之55,000,000元及利息、違約金
    等語。並聲明：(一)被告應連帶給付原告55,000,000元及如附
    表所示之利息、違約金。(二)原告願供擔保請准宣告假執行。
四、被告中泉公司、丙○○抗辯略以：被告中泉公司雖積欠第一
    銀行507,426,045 元，惟被告中泉公司於第一銀行尚有1億
    元定存現已屆期，被告中泉公司主張抵銷。又被告所積欠之
    利息及違約金非如附表所示，因被告與第一銀行間於90年2
    月27日簽訂借款展期約定書，後被告又向第一銀行請求重為
    利息及違約金之計算，並經第一銀行總行批覆核准，自應以
    約定之固定利率6%計算；就違約金部分，經被告向第一銀行
    申請免予計收違約金，第一銀行批覆書上未就此部分表示不
    同意，自應免予計收違約金。原告自應一併承受上開利息及
    免收違約金之約定。故聲明：(一)原告之訴駁回。(二)如受不利
    判決，願供擔保，請准宣告免為假執行。
五、被告甲○○○、乙○○則以：第一銀行曾於81年間同意借款
    10億元予另被告中泉公司，並由中泉公司邀同被告甲○○○
    、乙○○及訴外人陳顯達就10億元之債務擔任連帶保證人，
    該時保證人便同意簽署數份保證書使用，嗣後中泉公司便將
    保證書連同申貸文件一併交付予第一銀行。然81年間之申貸
    案遭第一銀行總行否准，嗣被告等人業因貸款案未能通過而
    欲取回保證書，第一銀行卻表示會將該保證書作廢，被告等
    人基於商業合作關係而信任伊，然事隔多年，第一銀行不但
    未銷燬保證書更擅自挪用，故被告2 人實未擔任本件借款之
    連帶保證人。且原告提出之借據上並無甲○○○簽名，利息
    條款變更同意書及展期約定書上均非乙○○本人簽名，顯非
    被告所親立，且第一銀行之承辦人員並未行對保程序，故保
    證書之真正性實有疑問。又第一銀行之批覆書上未將被告乙○○列名於保證人欄，應認被告乙○○未擔任中泉公司連帶
    保證人。另原告所提催收日誌於90年8 月9 日欄，亦未記載
    被告甲○○○、乙○○簽署保證書之情事。且系爭展期約定
    書、利息條款變更同意書上被告乙○○簽名處有塗改痕跡，
    顯見上開文件真實性確有可疑。且該定型化保證書條款內容
    未限定保證範圍，對消費者有重大不利益，顯已違反消費者
    保護法及誠信原則應屬無效。又被告乙○○85 年9月6 日印
    鑑卡與86年5 月10日保證書之製作時間相隔9 個月之久，不
    符銀行作業流程。雖證人陳玉芬到庭陳述其於86年5 月10日
    有行對保程序，惟當時被告之地址早已變更，另案證人陳玉
    芬未發現此一錯誤，實難相信其確有行對保程序，與另案證
    人陳顯達陳稱系爭保證書乃於84年前所簽相符。另案證人蘇
    月雲雖陳稱有為對保手續，但催收日誌記載其90年8 月28日
    始承接中泉公司案件，何能早於同年月8 日即負責被告甲○○○、乙○○之對保手續？故聲明：(一)原告之訴駁回。(二)如
    受不利判決，願供擔保，請准宣告免為假執行。
六、兩造不爭執之事實：
  (一)被告中泉公司於85年12月起邀同被告丙○○為連帶保證人，
    陸續向第一銀行貸款，至88年5 月份，共計借款本金新台幣
    （以下同）511,100,000 元，嗣後因中泉公司發生財務危機
    ，繳息困難，乃於88、89年起陸續協議展期。期間中泉公司
    陸續支付部分積欠利息2,785 萬元。
  (二)第一銀行嗣於91年11月14日依金融機構合併法之規定，將其
    對被告之上開債權讓與原告，並於同日以公告代替通知登載
    於經濟日報。
七、得心證之理由：
    原告主張被告丙○○、甲○○○、乙○○於86年5 月10日簽
    訂86年5 月10日保證書，又於90年8 月9 日簽訂保證書、約
    定書，截至91年11月14日止，被告中泉公司尚欠本金507,42
    6,045 元及如附表所示之利息、違約金等事實，為被告所否
    認，並以前揭情詞置辯，是本件爭點即在於：(一)被告甲○○○、乙○○有無於86年5 月10日簽訂86年5 月10日保證書？
    90年8 月9 日簽訂90年8 月9 日保證書、約定書？(二)被告丙○○、甲○○○、乙○○有無於90年2 月27日簽訂借款展期
    約定書？(三)86年5 月10日及90年8 月9 日二份保證書是否違
    反公平及誠信原則而無效？(四)截至91年11月14日止，被告中
    泉公司是否尚欠第一銀行本金507,426,045 元及其中55,000
    ,000 元 部分如附表所示之利息、違約金？茲分述如下：
  (一)被告甲○○○、乙○○有無於86年5 月10日簽訂86年5 月10
    日保證書？於90年8 月9 日簽訂90年8 月9 日保證書、約定
    書？
    1.被告甲○○○、乙○○93年12月22日提出之答辯(二)狀陳稱
      ：第一銀行曾於81年間同意借款10億元予另被告中泉公司
      ，並由中泉公司邀同被告甲○○○、乙○○及訴外人陳顯
      達就10億元之債務擔任連帶保證人，該時保證人便同意簽
      署數份保證書使用，嗣後中泉公司便將保證書連同申貸文
      件一併交付予第一銀行。然81年間之申貸案遭第一銀行總
      行否准，嗣被告等人業因貸款案未能通過而欲取回保證書
      ，第一銀行卻表示會將該保證書作廢，被告等人基於商業
      合作關係而信任伊，然事隔多年，第一銀行不但未銷燬保
      證書更擅自挪用等語（見本院卷一第131 、132 頁），被
      告2 人之複代理人林蓓珍律師於本院94年6 月1 日審理時
      亦陳明：「該保證書是被告二人簽名蓋章沒錯，但並無擔
      任保證人之意思，該二份保證書是在84年間所簽訂，是要
      保證中泉公司之債務，並於85年間已作廢（因該借貸案未
      通過第一商銀之審核，甲○○○與乙○○與第一商銀已合
      意作廢該保證書）」等語（見本院卷一第180 頁），均未
      否認原告提出之2 紙保證書係其等簽名蓋章，僅爭執簽署
      之日期，被告乙○○於本院94年11月23日審理時方改稱保
      證書非其簽名、蓋章，先後陳述不一，所述已難採信。
    2.證人陳玉芬於本院兩造間之另案訴訟（93年度重訴字第25
      8 號，下稱另案訴訟）94年5 月12日言詞辯論時到場結證
      稱：86年5 月10日保證書係伊承辦並對保，且確實有與甲○○○與乙○○對保，包括核對身分證與本人相符，並由
      他們親自簽名等語（見本院卷二第49頁）。
    3.證人吳崇榮於94年5 月12日另案訴訟言詞辯論時亦到場結
      證稱：86年5 月10日保證書為伊所審核，對保程序係由對
      保人員對保後，再由審核人員審核，保證書在對保時一定
      要親自簽名，之後與銀行間的往來就僅就印鑑為證，不會
      要求親自簽名等語（見本院卷二第50、51頁）。
    4.卷附被告乙○○於85年9 月6 日與第一銀行簽署約定書，
      並簽名、蓋印製作印鑑卡，約定「茲將本人使用於各種票
      據、借據及一切憑證之印鑑蓋於背面，並留存為據，同時
      聲明凡各種票據借據及一切憑證上之印文與本留存印鑑相
      符，即生效力」（見本院卷二第22頁至第24頁）。證人李
      秋男於94年9 月19日另案訴訟言詞辯論時亦到場結證稱：
      85 年9月6 日被告乙○○所簽之約定書，係由伊對保及承
      辦，同日之印鑑卡亦係由伊承辦對保及製作，伊核對被告
      乙○○身分證是乙○○本人，85年9 月6 日之約定書對保
      人欄係由被告乙○○親自簽名蓋章，同日製作之印鑑卡正
      面簽名及印文亦係由被告乙○○親自簽蓋，至於背面則是
      備註欄，並未要求由本人親自簽名蓋章，所以伊都是在正
      面核對人處蓋章以示證明，這兩份文件是同時對保等語（
      見本院卷二第175頁）。
    5.又以肉眼觀察比對被告乙○○於86年5 月10日、90年8 月
      9 日保證書上所蓋用之印鑑，與其前於85年9 月6 日所留
      存於第一銀行之印鑑卡上之印文（見本院卷二第22頁），
      悉相符合，益足證明被告乙○○確有簽訂86年5 月10日、
      90年8 月9 日保證書甚明，被告丙○○、甲○○○辯稱係
      81年間所簽，遭第一銀行不當挪用云云，不足採信。
    6.至於第一銀行之批覆書或催收日誌實為總行對分行或分行
      自己之內部文件，如實際上確曾簽署保證書，而擔任主債
      務人之連帶保證人，其縱未列名於批覆書上之連帶保證人
      欄或為記載於催收日誌上，亦不影響其為主債務人擔任連
      帶保證人之法律效果，被告甲○○○、乙○○既均已簽署
      上開2 件保證書，而擔任被告中泉公司之連帶保證人，則
      其等以未經列名於第一銀行總行之批覆書上連帶保證人欄
      或記載於催收日誌為由，而否認其等為被告中泉公司之連
      帶保證人等語，尚不足採。
    7.證人黃秀男於94年6 月20日另案訴訟言詞辯論時到場結證
      稱：伊係81年9 月2 日至83年9 月12日擔任第一銀行汐止
      分行經理，故86年5 月10日保證書及90年8 月9 日保證書
      均非伊所承辦，且85年5 月間汐止分行另有經理，伊更不
      可能越權接受丙○○所交付這兩份保證書，也不記得曾與
      他約定將這兩份保證書作廢，且因授信金額很高，縱使要
      作廢也要總行核准，不是分行經理所得決定等語（見本院
      卷二第169 頁）。參以卷附90年8 月9 日保證書左下角顯
      示之印製期間為90年1 月，顯見被告根本不可能於85年5
      月間或之前即簽署該份保證書，並交付予第一銀行；況證
      人陳顯達僅簽署86年5 月10日保證書，而非同時簽署86年
      5 月10日及90年8 月9 日2 份保證書。故被告丙○○稱86
      年5 月10日、90年8 月9 日2 份保證書，為其等自行簽名
      、蓋章後，於85年5 月間同時交與第一銀行，嗣因被告中
      泉公司無須10億元額度，並先於94年5 月12日另案訴訟言
      詞辯論時辯稱與時任第一銀行汐止分行經理黃秀男合意將
      該2 份保證書作廢，嗣於94年6 月20日另案訟訟言詞辯論
      期日與證人黃秀男對質時，又改稱向第一銀行經辦口頭索
      回該2 份保證書，經辦人員轉告說證人黃秀男表示該兩份
      保證書已作廢等語，均與事實不符，不足採信。
    8.證人陳顯達於93年12月20日另案訴訟言詞辯論時到場結證
      稱：伊自50幾年起即進入中泉公司任職，至86年年底退休
      ，伊確曾於卷附86年5 月10日保證書上簽名、蓋章，上面
      蓋的印章是伊向公司領薪水時保留在公司的印章，惟應係
      於84年以前簽的，因伊當年年底有中風，中風之後就未再
      簽過保證書；係中泉公司會計拿保證書給伊說要向銀行貸
      款，叫伊擔任連帶保證人，當時保證書上並未寫金額，伊
      簽時其他人都還沒有簽，第一銀行亦無職員來跟伊對保，
      至於保證書第一行當事人姓名欄則是過幾天公司會計又拿
      給伊簽的，那時上面已有兩個人簽名，所以伊是接著簽下
      去的，當時乙○○還沒有簽，惟伊並未注意保證書後方對
      保人是否已有其他人簽名蓋章云云。非但無法證明被告甲○○○及乙○○未簽署86年5 月10日保證書，反可證明於
      證人簽署86年5 月10日保證書第一行連帶保證人姓名時，
      已有被告丙○○及甲○○○2 人之簽名。至證人所稱伊係
      於84年以前簽署86年5 月10日保證書，且簽署時其上並未
      記載金額等語，惟查，姑不論證人本人亦為86年5 月10日
      保證書上之連帶保證人，與本件債權債務關係有直接利害
      關係，所證有利於己之上情，已非無疑，且86年5 月10日
      保證書左下角所顯示之印製時間為84年6 月，顯非84年以
      前所印製，證人陳顯達自無可能於該保證書印製前即於其
      上簽名、蓋章，且亦與被告丙○○所辯其係於85年5 月間
      簽署該86年5 月10日保證書乙節，大相逕庭，又查該保證
      書上所載之本金最高限額「壹拾億元整」上蓋有證人陳顯
      達於簽署欄所蓋相同形式之印文，顯見證人所稱上情與事
      實不符，不足採信。
    9.又被告中泉公司早於81年4 月22日設定最高限額抵押權予
      第一銀行，有土地登記謄本可稽（見本院卷二第58頁），
      曾於82年3 月27日向第一銀行貸款35000 萬元，後於86年
      5 月10日再經第一銀行核准提高設定額為61800 萬元，追
      加16500 萬元貸放額，亦有設定抵押權申請書影本在卷可
      稽（見本院卷二第57頁），故原告主張86年5 月10日之保
      證書為增貸事件所簽，90年8 月9 日保證書係為展期事件
      所簽，亦屬可採，並證被告辯稱該2 份保證書原係保證中
      泉公司81年間之貸款案云云，為不可信。
  (二)被告甲○○○、乙○○有無於90年2 月27日簽訂借款展期約
    定書？
    被告雖否認借款展期約定書之真正，並辯以：90年2 月27日
    之部分借款展期約定書於連帶保證人欄有橡皮章印「周耿宏
    」塗改為「乙○○」之痕跡，而依常理判斷，乙○○絕對不
    可能誤寫自己的名字，可見非乙○○親簽云云。惟查：依被
    告丙○○到庭所稱：因甲○○○係其太太、乙○○係其兒子
    ，且2 人均擔任公司股東及董事，故公司文件如不是很確定
    性的情形，須經他人同意的事情，均是其找人幫他們簽等語
    （見本院卷二第105 頁），故乙○○或其父丙○○雖不可能
    誤寫或誤刻乙○○之姓名或地址，惟可能係中泉公司人員誤
    寫或誤刻乙○○之地址或姓名，或沿用舊刻之地址橡皮章，
    均有可能，況其上所蓋被告乙○○之印文與其留存於第一銀
    行之印鑑卡上之印文，以肉眼觀察比對亦屬相符，依其與第
    一銀行汐止分行間之約定，該展期約定書均應已發生效力。
    而甲○○○之印文亦與前述2 紙保證書之印文相符，應可認
    為真正，縱該2 人未親自簽名，但其上之印文既屬真正，被
    告2 人自仍需承擔其上記載之連帶保證人責任。故被告甲○○○、乙○○既均於借款展期約定書上連帶保證人欄蓋用印
    鑑章，而願擔任第一銀行同意被告中泉公司展延貸款還款期
    日之連帶保證人，自仍應負保證責任。
  (三)被告甲○○○、乙○○均為被告中泉公司之董監事，並實際
    參與中泉公司之經營及監督，屬於公司法第8 條所定之公司
    負責人，則其等為表示對中泉公司之經營成敗負責，而願擔
    任中泉公司現在及將來對第一銀行所負之借款、票據、墊款
    、保證、損害賠償及其他債務之連帶保證人，並無何違反民
    法或消費者保護法所揭示之公平或誠信原則可言，況本件債
    務係被告中泉公司為營運所需而向第一銀行貸得之款項，均
    屬中泉公司業務範圍內之債務，被告甲○○○、乙○○基於
    連帶保證契約，負起清償責任，更為法理及事理之平，其等
    辯稱86年5 月10日及90年8 月9 日二份保證書違反公平及誠
    信原則而無效等語，尤不足採。
  (四)截至91年11月14日止，被告中泉公司是否尚欠第一銀行本金
    507,426,045 元及其中55,000,000元部分如附表所示之利息
    、違約金？
    1.被告中泉公司、丙○○於93年11月17日之答辯狀明確自認
      ：「……查被告對於尚積欠第一銀行本金五億０七百四十
      二萬０四十五元並不爭執，惟被告於第一銀行有定期存款
      一億元，該定期存款均為一年期限，早已屆至，現仍存於
      第一銀行，原告於本訴訟中僅請求被告償還五千五百萬元
      ，從而據民法第二百九十九條第二項之規定，被告主張抵
      銷之。」（見本院卷一第80頁），於歷次之辯論期日亦均
      未抗辯本金之本金，亦未否認借貸契約之效力，詎於94年
      10 月5日之爭點整理狀始抗辯稱原告須舉證證明第一銀行
      給付被告多少本金云云（見本院卷二第78頁），顯係任意
      否認，無足採信。
    2.被告中泉公司及丙○○雖辯稱中泉公司於第一銀行尚有一
      億元定存可供抵銷等語，惟經本院另案向第一銀行函查結
      果，第一銀行於94年3 月2 日以（94）一汐字第050 號函
      復稱：中泉公司名下定期存款於89年8 月22日之金額為23
      8,080 元，已全額抵償中泉公司積欠第一銀行新臺幣借款
      之其中一筆部分利息（本金266,326,045 元，年利率3%，
      計息期間89/1/2-89/1/13）等語（見本院卷二第134 頁）
      ，此外，被告復無法提出其他佐證足以證明上情，足徵被
      告中泉公司及丙○○所辯中泉公司於第一銀行尚有一億元
      定存可供抵銷乙節，不足採信。另原告主張中泉公司就新
      臺幣借款，尚欠之本金餘額為507,426,045 元及其中55,0
      00,000元部分之利息、違約金如附表所示，亦有第一銀行
      出具之95年2 月7 日 (95) 一北催字第27號函及附件可稽
      （見本院卷二第252 、253 頁）、放款授信明細查詢單（
      見本院卷二第270 ─1 、2 頁）、明細表、放款攤還及收
      息記錄查詢單（見本院卷二第282 ─381 頁）在卷可參，
      原告此部分之主張亦可採信。
    3.至被告另抗辯第一銀行已同意降息及免除違約金部分：
      查第一銀行總行就中泉公司新台幣貸款部分，批示條件為
      欠息部分改以年息3%付現，其餘4.84% 記帳期限1 年，期
      滿分3 年平均攤還為條件，中泉公司未依約履行該條件，
      亦有第一銀行出具之95年2 月7 日 (95) 一北催字第27號
      函及附件處理逾期放款申請（報告）書之批覆書可稽（見
      本院卷二第252 、254 頁），被告既未舉證證明其有依與
      第一銀行間之展期條件履行義務，亦未與受讓債權之原告
      另行簽訂契約以展延債務，是被告中泉公司及丙○○主張
      已與第一銀行達成協議，約定利息改按固定年息6%計付，
      並免付違約金等語，亦不足採，被告所積欠之債務自應按
      已到期之相關約定清償本金、利息及違約金。
    4.綜上所述，截至91年11月14日止，被告中泉公司尚欠第一
      銀行本金507,426,045 元，其中55,000,000元部分，應依
      被告中泉公司與第一銀行90年2 月27日利息條款變更同意
      書、借據展期約定書之約定條件清償利息及違約金，原告
      請求被告給付上開欠款總額內之本金55,000,000元及附表
      所示之利息及違約金，亦屬有據。
八、按消費借貸之借用人應於約定期限內，返還與所借用物種類
    、品質、數量相同之物，民法第478 條前段定有明文；又所
    謂連帶保證，係指保證人與主債務人就債務之履行，對於債
    權人各負全部給付之責任者而言，是連帶保證債務之債權人
    得同時或先後向保證人為全部給付之請求（最高法院45年臺
    上字第1426號判例、77年度臺上字第1772號判決參照）。本
    件截至91年11月14日止，被告中泉公司尚欠第一銀行507,42
    6,045 元，其中55,000,000元部分並應給付依附表所示之利
    息、違約金，前已認定，揆諸前開規定及說明，自應與連帶
    保證人即被告丙○○、甲○○○、乙○○負連帶清償責任。
    又第一銀行復於91年11月14日依金融機構合併法之規定，將
    其對被告之上開債權讓與原告，並於同日以公告代替通知登
    載於經濟日報，亦如前述，從而，原告本於消費借貸契約及
    連帶保證契約，訴請被告連帶給付原告如主文所示之本金、
    利息及違約金，為有理由，應予准許。
九、本件兩造均陳明願供擔保，請准宣告假執行及免為假執行，
    經核均於法相合，爰分別酌定如主文所示之擔保金額，併予
    准許。
十、本件判決基礎已臻明確，兩造其餘之攻擊防禦方法及訴訟資
    料經本院斟酌後，核與判決不生影響，無一一論述之必要。
據上論結，原告之訴為有理由，依民事訴訟法第385 條第1 項前
段、第85條第2 項、第390 條第2 項、第392 條，判決如主文。
中    華    民    國    95    年     7    月    7     日
                  民事第一庭  法  官  陳麗芬
以上正本證明與原本無異。
如對本判決上訴須於判決送達後20日內向本院提出上訴狀。
中    華    民    國    95    年    7     月    11    日
                             書記官  趙信義


司法院資訊處製作；財團法人民間司法改革基金會備份。
